【裁判字號】    97,消債抗,144
【裁判日期】    971028
【裁判案由】    更生事件
【裁判全文】
臺灣板橋地方法院民事裁定           97年度消債抗字第144號
抗  告  人  甲○○
上列抗告人因消費者債務清理事件聲請更生，對於中華民國97年
9月26日本院97年度消債更字第544號裁定提起抗告，本院裁定如
下：
    主  文
抗告駁回。
抗告程序費用新臺幣壹仟元由抗告人負擔。
    理  由
一、本件抗告意旨略以：抗告人於民國95年4 月14日與中國信託
    商業銀行股份有限公司、臺北國際商業銀行股份有限公司、
    國泰世華商業銀行股份有限公司、花旗商業銀行股份有限公
    司、萬泰商業銀行股份有限公司、遠東商業銀行股份有限公
    司、美國運通公司等成立還款協商，並約定抗告人應自同年
    5 月起按月支付新臺幣（下同）41,280元，以清償抗告人之
    債務。然抗告人債權銀行之一臺東區中小企業銀行股份有限
    公司（下稱：臺東企銀）於協商當時正與荷蘭商業銀行股份
    有限公司（下稱：荷蘭銀行）進行合併，遂未參與該次協商
    ，以致該次協商未將臺東企銀債權納入計算。而抗告人自95
    年5月起至97年3月止均按月繳付協商款項，抗告人每月薪資
    約60,000元，扣除必要支出費用後，幾無可支配使用之餘額
    ，嗣臺東企銀通知抗告人將向法院聲請強制執行，強制每月
    扣款抗告人薪資1/3 ，抗告人為避免毀諾原先協商條件，乃
    於97年4月10日以臺北法院郵局服務處第179號存證信函通知
    荷蘭銀行，請求該銀行將臺東企銀債權部分重新協商，並約
    定新清償方案以利清償所有債務，惟荷蘭銀行皆無任何與抗
    告人協商之通知，致使抗告人無法繼續依約履行協商條件。
    故抗告人之毀諾行為，實已符合消費者債務清理條例第151
    條第5 項「確係因不可歸責於己之事由，致履行顯有重大困
    難者」之情事，爰依法提起抗告，懇請鈞院裁准抗告人更生
    之聲請，並聲明：原裁定廢棄，本件更生聲請請准予續行等
    語。
二、按債務人對於金融機構因消費借貸、自用住宅借款、信用卡
    或現金卡契約而負債務，在聲請更生或清算前，應提出債權
    人清冊，以書面向最大債權金融機構請求協商債務清償方案
    並表明共同協商之意旨，消費者債務清理條例第151條第1項
    定有明文。次按債務人與金融機構協商成立者，不得聲請更
    生或清算，但因不可歸責於己之事由，致履行顯有重大困難
    者，不在此限；本條例施行前，債務人依金融主管機關協調
    成立之中華民國銀行公會會員辦理消費金融案件無擔保債務
    協商機制與金融機構成立之協商，準用前項之規定，消費者
    債務清理條例第151條第5項、第6 項亦分別有明文可參。又
    聲請更生或清算不合程式或不備其他要件者，法院應以裁定
    駁回之，但其情形可以補正者，法院應定期間先命補正，復
    為同條例第8條所明定。次按消債條例第151條第5 項之規定
    意旨，債務清償方案成立後，債務人本應按其條件履行，僅
    於其後發生情事變更，在清償期間支出增加或收入減少，致
    該方案履行困難甚或履行不能，因不可歸責於己，始能依上
    開法條但書之規定聲請更生或清算；此項規定，旨在避免債
    務人任意毀棄已成立之協商，濫用更生或清算之裁判上債務
    清理程序，蓋以債務清償方案係經當事人行使程序選擇權所
    為之債務清理契約，債務人自應受該成立之協議所拘束。
三、本件抗告人主張其毀諾之原因，乃係其每月平均實際收入約
    60,000元，尚須負擔家庭生活之必要開支，再以協商當時臺
    東企銀正與荷蘭銀行進行合併而未加入協商，嗣臺東企銀將
    每月強制扣款抗告人薪資1/3 ，致其無法繼續依原協議繼續
    履行還款事宜，其毀諾協商條件顯有其不可歸責之事由云云
    ，經查：
  (一)按所謂薪資債權，係包括薪俸、獎金、津貼、補助費、研究
    費等在內。查抗告人雖主張其每月平均收入約60,000元，然
    原審以抗告人所提出之財政部臺灣省北區國稅局94、95、96
    年度綜合所得稅各類所得資料清單及財政部臺灣省中區國稅
    局綜合所得稅核定通知書，認定抗告人平均每月薪資所得為
    75,992元，扣除上開協商機制每月清償41,280元後，平均每
    月尚有34,000元所得可供支配，已足供其維持相當生活所需
    支出，應屬有據。又本件協商程序係於95年4 月14日成立，
    抗告人於協商成立時之薪資收入，相較其目前之薪資收入並
    無減少，自難認抗告人已舉證證明其於協商成立後有何經濟
    狀況重大變更，或有何不可歸責於抗告人之事由，致履行協
    商顯有重大困難。
  (二)又原審依職權調閱本院97年度執字第46959 號執行卷宗，核
    悉臺東企銀係於97年6 月16日始聲請法院就抗告人對南亞塑
    膠工業股份有限公司之薪資債權核發扣押命令，然抗告人卻
    早於97年4 月即未履行繳納協商款項之義務，則其主張因臺
    東企銀債務無法繼續履行協商還款方案，顯非無疑。再參酌
    財團法人金融聯合徵信中心前置協商專用債權人清冊所示，
    抗告人所積欠之臺東企銀債務，其繳款狀況乃係「繳足最低
    ，無遲延」，足見抗告人於本件協商成立時迄至97年3 月止
    ，每月除清償協商金額41,280元外，尚均按期清償積欠臺東
    企銀上開款項，益徵抗告人並無因另行清償未加入協商之臺
    東企銀債務，致協商分期金額履行顯有重大困難之情形。故
    抗告人因而遭臺東企銀聲請扣薪之強制執行命令，自屬應可
    歸責於己事由甚明。又抗告人既有固定收入之履行能力，上
    揭事由亦係其成立協商程序當時所已知悉之事實，抗告人當
    時盱衡其經濟狀況，既仍簽署協商協議書，同意中國信託商
    業銀行之無擔保債務還款計畫，無論其資金係來自親友借貸
    、薪資或其他投資獲利，自有其籌措資金之來源。況上述債
    務清償方案既經當事人選擇並採為清償之方式，抗告人即應
    受該協議之拘束，其單方面決定拒不履行協商條件，顯與消
    費者債務清理條第151條5項「不可歸責於己之事由致履行顯
    有重大困難」之要件不符，是抗告人前開主張，自屬無據。
四、綜上所述，原審法院以抗告人雖有毀諾之事實，惟經審酌聲
    請人於協商期間每月平均收入所得達75,992元，扣除上開協
    商還款金額每月41,280元後，所餘數額仍尚足供給聲請人每
    月維持生活所需支出，且聲請人復未能舉證證明於上開協商
    還款期間，究有何不可歸責於己之事由，致所需之支出增加
    或收入減少，因而有不能履行或履行顯有重大困難之情事為
    由，認抗告人之聲請更生係屬無據，非無理由。從而，原審
    裁定駁回抗告人更生之聲請，於法並無違誤。抗告意旨指摘
    原裁定為不當，求予廢棄云云，為無理由，應予駁回。
五、據上論結，本件抗告為無理由，依消費者債務清理條例第15
    條，民事訴訟法第495條之1第1項、第449條第1 項、第95條
    、第78條，裁定如主文。
中    華    民    國    97    年    10    月    28    日
                  民事第二庭    審判長法  官  蕭胤瑮
                                      法  官  吳振富
                                      法  官  連育群
以上正本係照原本作成。
本裁定不得抗告。
中    華    民    國    97    年    10    月    28    日
                                      書記官  蕭佩宜


司法院資訊處製作；財團法人民間司法改革基金會備份。
